【裁判字號】    99,易,1273
【裁判日期】    990825
【裁判案由】    侵占
【裁判全文】
臺灣高雄地方法院刑事判決              99年度易字第1273號
公  訴  人  臺灣高雄地方法院檢察署檢察官
被      告  乙○○
上列被告因侵占案件，經檢察官提起公訴（99年度偵字第13508
號），本院判決如下：
    主  文
乙○○無罪。
    理  由
一、公訴意旨略以：被告乙○○於民國95年6 月6 日與順益交通
    有限公司（址設高雄縣鳳山市○○路○ 段34號2 樓，下稱順
    益公司）訂立高雄縣計程車業契約（即俗稱之「靠行契約」
    ），約定由被告將其所有之國瑞廠牌自用小客車1 輛（引擎
    號碼3S0000000 號）登記為順益公司名義，由順益公司提供
    其所有之V3-169號營業小客車行車執照1 枚及車牌2 面，供
    被告營業使用，並約定契約終止或解除時，被告應將前開行
    車執照及車牌交還順益公司，另依約被告需按月繳交行政管
    理費（即靠行費）新臺幣1000元，順益公司為該車辦理支出
    之各項稅捐、規費、保險費，交通違規罰款亦由順益公司負
    擔。嗣被告取得上開車牌2 面及行車執照1 枚後，自98年1
    月起即未回車行，並拒繳行政管理費及各項稅費，順益公司
    乃於99年3 月16日寄發存證信函予被告，告知其因違約而終
    止契約。詎被告基於意圖為自己不法所有之犯意，於收受前
    開存證信函後，已知契約終止，並應將前開車牌2 面及行車
    執照1 枚交還順益公司，竟以變易持有為所有之意，將上開
    V3-169號車牌2 面及行車執照1 枚據為己有，而拒不返還，
    且不參加車輛定期檢驗，致遭監理機關逕行註銷牌照，惟被
    告仍繼續使用而對外表彰為該車牌及行車執照之所有權人，
    因認被告涉犯刑法第335 條第1 項之侵占罪嫌。
二、按被告未經審判證明有罪確定前，推定其為無罪；犯罪事實
    ，應依證據認定之，無證據不得認定犯罪事實。又不能證明
    被告犯罪者，應諭知無罪之判決，刑事訴訟法第154 條、第
    301 條第1 項分別定有明文。次按，認定犯罪事實所憑之證
    據，雖不以直接證據為限，間接證據亦包括在內，然而無論
    直接證據或間接證據，其為訴訟上之證明，須於通常一般人
    均不致有所懷疑，而得確信其為真實之程度者，始得據為有
    罪之認定，倘其證明尚未達到此一程度，而有合理之懷疑存
    在時，即難遽採為不利被告之認定，最高法院著有76年臺上
    字第4986號判例可資參照。又依刑事訴訟法第161 條第1 項
    規定，檢察官就被告犯罪事實，應負舉證責任，並指出證明
    之方法。因此，檢察官對於起訴之犯罪事實，應負提出證據
    及說服之實質舉證責任。倘其所提出之證據，不足為被告有
    罪之積極證明，或其指出證明之方法，無從說服法院以形成
    被告有罪之心證，基於無罪推定之原則，自應為被告無罪判
    決之諭知，最高法院亦著有92年臺上字第128 號判例可參。
    末按，刑法第335 條第1 項侵占罪之成立，以擅自處分自己
    持有之他人所有物，或變易持有之意為所有之意，而逕為所
    有人之行為，為其構成要件，雖行為之外形各有不同，要必
    具有不法所有之意思，方與本罪之構成要件相符，是行為人
    如僅將持有物延不交還或有其他原因致一時未能交還，既缺
    乏主觀要件，即難遽以該罪相繩（最高法院19年上字第1052
    號判例、68年臺上字第3146號判例可資參照）。
三、對於證據能力之判斷
（一）按被告以外之人於審判外之言詞或書面陳述，除法律有規
      定者外，不得作為證據，刑事訴訟法第159 條第1 項定有
      明文。又被告以外之人於審判外之陳述，雖不符前4 條之
      規定，而經當事人於審判程序同意作為證據，法院審酌該
      言詞陳述或書面陳述作成時之情況，認為適當者，亦得為
      證據。當事人、代理人或辯護人於法院調查證據時，知有
      第159 條第1 項不得為證據之情形，而未於言詞辯論終結
      前聲明異議者，視為有前項之同意，刑事訴訟法第159 條
      之5 亦定有明文。卷附被告與順益公司簽立之和解書中，
      關於被告係何時將前開車牌、行車執照交還順益公司之記
      載，係被告以外之人於審判外之書面陳述，而檢察官及被
      告就上開陳述未於本院審理過程中聲明異議，本院並審酌
      前開陳述作成時之情況正常，所取得過程並無瑕疵，且與
      本案相關之待證事實具有關連性，認適當作為證據，依前
      開刑事訴訟法第159 條之5 之規定，認上開陳述具有證據
      能力。
（二）次按，被告以外之人於偵查中向檢察官所為之陳述，除顯
      有不可信之情況者外，得為證據，刑事訴訟法第159 條之
      1 第2 項定有明文。本件告訴代理人丙○○於檢察官偵查
      中所為之證述內容，業經其具結擔保其證詞之真實性，而
      依本案卷證資料所示，上開證據之取得過程並無瑕疵，未
      發現有何顯有不可信之情況，且與本案相關之待證事實具
      有關連性，依前揭刑事訴訟法第159 條之1 第2 項之規定
      ，自應具有證據能力。
（三）另按，除顯有不可信之情況外，公務員職務上製作之紀錄
      文書、證明文書，得為證據，刑事訴訟法第159 條之4 第
      1 款定有明文。卷附之車籍資料查詢結果，係公務員職務
      上製作之紀錄文書，且經本院提示後，檢察官及被告對其
      證據能力不爭執，是無顯不可信之情況，並與本案相關之
      待證事實具有關連性，依上開規定，應具有證據能力。
（四）卷附被告與順益公司簽立之高雄縣計程車業契約、交通部
      公路總局高雄區○○○○○道路交通管理事件裁決書、順
      益公司寄發與被告之存證信函暨郵件收件回執，均係本案
      發生過程中所產生之資料，係屬物證而非供述證據，不適
      用傳聞法則，且該等證據與被告本件犯行均有相當之關聯
      性，又非不法取得，自應具有證據能力。
四、檢察官認被告涉犯前開罪嫌，無非係以被告之供述、告訴代
    理人丙○○之指訴、高雄縣計程車業契約、交通部公路總局
    高雄區○○○○○道路交通管理事件裁決書、存證信函暨郵
    件收件回執、車籍資料查詢結果為依據。訊據被告固不否認
    有與順益公司訂立俗稱之「靠行契約」，而將其所有之前開
    自用小客車，登記在順益公司名下，並由順益公司提供前揭
    車牌、行車執照與其持有使用，嗣其接獲順益公司終止契約
    之存證信函後，並未立即將前揭車牌、行車執照交還順益公
    司等事實，然堅決否認有何侵占犯行，辯稱：伊接獲順益公
    司的存證信函後，因為想要與順益公司繼續契約關係，打算
    先驗車後繼續開計程車，但礙於當時伊車子壞掉不能開，需
    要評估修車所需之費用，所以有與順益公司的甲○○持續商
    談能否繼續使用上開車牌、行車執照，以致於時間上有所拖
    延，但之後伊已經將前開車牌、行車執照還給順益公司，伊
    並無侵占該等車牌、行車執照的意思等語。經查：
（一）被告於95年6 月6 日與順益公司訂立俗稱之「靠行契約」
      ，約定由被告將其所有之自用小客車（引擎號碼3S000000
      0 號）登記在順益公司名下，而由順益公司提供該公司所
      有之V3-169號營業小客車行車執照1 枚及車牌2 面，供被
      告駕駛計程車營業使用。而被告持有前揭行車執照及車牌
      後，自98年1 月間起，即未返回順益公司，且積欠應交付
      與順益公司之各項費用，復因不依限期參加車輛定期檢驗
      ，致上開車輛於99年2 月24日遭監理機關註銷牌照，順益
      公司遂於99年3 月16日寄發存證信函予被告，向被告表示
      即日終止契約之意，復要求被告於收受存證信函5 日內，
      將上開車輛交回順益公司、與順益公司核對結清欠款，而
      被告於99年3 月20日收受前開存證信函後，並未立即將前
      開車牌及行車執照交還順益公司，係於順益公司提出本件
      告訴後（提出告訴時間為99年4 月16日）之99年4 月28日
      ，方將上開車牌及行車執照交還順益公司等事實，業據告
      訴代理人丙○○於偵訊中證述明確（見偵卷第19、20頁）
      ，並有被告與順益公司簽立之高雄縣計程車業契約（見偵
      卷第4 頁）、交通部公路總局高雄區○○○○○道路交通
      管理事件裁決書（見偵卷第5 頁）、順益公司寄發與被告
      之存證信函暨郵件收件回執（見偵卷第6 、7 頁）、車籍
      資料查詢結果（見偵卷第15頁）、被告與順益公司簽立之
      和解書（見本院1 卷第14頁）在卷可稽，復為被告所不否
      認，自堪予以認定。
（二）順益公司交與被告持有之前揭行車執照及車牌，被告雖於
      收受順益公司前開表示終止契約之存證信函後，在雙方契
      約關係已未存續之狀況下，未隨即將之交還順益公司。然
      前揭行車執照及車牌，與一般財物之性質有所不同，其作
      用係在表彰監理主管機關准予駕駛人駕駛計程車載客營業
      之意，若單純持有該等物品，要無何實際利益可言，因此
      ，就犯罪客體為營業用車牌及行車執照之侵占案件中，若
      持有人並無將他人營業用車牌及行車執照予以擅自處分之
      行為，亦未有駕駛懸掛他人營業用車牌之車輛載客營業之
      狀況，即難遽認行為人有變易持有之意為所有之意之情形
      。就本案而言，被告於順益公司提出本件告訴後，已將前
      開車牌及行車執照返還順益公司，業如前述，是被告顯無
      處分該等車牌及行車執照之情形。又依被告於偵訊中供稱
      ：伊於前開汽車的牌照遭註銷後（如前所述，前揭汽車牌
      照遭註銷之時間為99年2 月24日），就沒使用順益公司交
      給伊的車牌及行車執照等語（見偵卷第20頁），且卷內亦
      無其他證據足證被告於99年3 月20日收受順益公司前開存
      證信函後，仍有駕駛懸掛前開V3-169號車牌之車輛載客營
      業之情形，依據上開說明，即難遽謂被告於順益公司終止
      與其間之契約關係後，對於其原持有之前揭車牌及行車執
      照，確有變易持有之意為所有之意之情形。
（三）再者，關於被告於收受順益公司前開存證信函後，未即刻
      將上開車牌及行車執照交還順益公司之緣由，業據被告辯
      述如前，而被告所執前開辯詞，要與證人即順益公司實際
      負責處理此事人員甲○○於本院審理中證稱：順益公司寄
      發存證信函給被告後，伊仍有打電話跟被告聯繫，而被告
      當時也都有接電話。又伊與被告聯絡時，有向被告表示上
      開車牌已經遭註銷，無法繼續使用，要被告趕快繳回處理
      ，被告則向伊表示說其想要繼續租用前開車牌，但其車子
      要送修，而手頭不方便，需看經濟上許不許可。而因被告
      說其會儘速處理此事，卻又一直拖延未予處理，順益公司
      才會於99年4 月間正式提告等語（見本院2 卷第36至40頁
      ）相符，足證被告於收受前開存證信函後，確仍與順益公
      司人員保持聯繫，並商談繼續向順益公司租用前開車牌、
      行車執照之可能性，準此，被告辯稱其無侵占前揭車牌、
      行車執照之不法意圖，僅係一時拖延而未將之交還順益公
      司乙節，即難謂屬無據。此外，順益公司於99年4 月16日
      對被告提出本件告訴後，檢察官係於同年月27日開庭偵查
      本案，而被告於該次偵訊中，知悉順益公司已對其提告，
      其應無與順益公司繼續協商雙方契約關係之可能性後，乃
      當庭表示願意交還上開車牌及行車執照與順益公司（見偵
      卷第21頁），嗣並旋於翌日將前揭車牌及行車執照交與順
      益公司收受，有被告與順益公司簽立之和解書附卷足按（
      見本院1 卷第14頁），益徵被告對於前揭車牌及行車執照
      ，應無不法所有之意圖，其於交還該等物品之前，僅係意
      在與順益公司洽商維持前開「靠行契約」關係，方會遲延
      交還前開車牌及行車執照。從而，被告前開所為，尚難認
      已符合侵占罪之構成要件，自無由遽以該罪相繩。
五、綜上，檢察官認被告涉嫌前揭犯行所憑之證據，尚未達於通
    常一般之人均不致有所懷疑，而得確信其為真實之程度，依
    刑事訴訟制度「倘有懷疑，即從被告之利益為解釋」、「被
    告應被推定為無罪」之原則，即難據以為被告不利之認定。
    此外，復查無其他積極之證據，足資認定被告確有前揭被訴
    犯行，自屬不能證明被告犯罪，依首開說明，應為被告無罪
    之諭知。
據上論斷，應依刑事訴訟法第301 條第1 項，判決如主文。
本案經檢察官周天畏到庭執行職務。
中    華    民    國    99    年    8     月    25    日
                  刑事第十七庭  審判長法  官  陳建和
                                      法  官  毛妍懿
                                      法  官  陳君杰
以上正本證明與原本無異。
如不服本判決應於收受送達後10日內向本院提出上訴書狀，並應
敘述具體理由；如未敘述上訴理由者，應於上訴期間屆滿後20日
內向本院補提理由書（均須按他造當事人之人數附繕本）「切勿
逕送上級法院」。
中    華    民    國    99    年    8     月    25    日
                                      書記官  紀龍年

司法院資訊處製作；財團法人民間司法改革基金會備份。
